臺灣士林地方法院民事判決
110年度訴字第382號
原      告  甲○○
訴訟代理人  王可文律師
複  代理人  林采緹律師
被      告  乙○○
訴訟代理人  陳建維律師
上列當事人間請求所有權移轉登記事件，經臺灣新北地方法院裁
定移送前來，本院於民國111年1月5日言詞辯論終結，判決如下
：
    主  文
被告應將坐落臺北市○○區○○段○○段○○○地號(權利範圍八分之一)
、○○○之○地號(權利範圍八分之一)土地之所有權，及其上臺北市
○○區○○段○○段○○○○○號建物（門牌號碼：臺北市○○區○○街○○○號三
樓；權利範圍二分之一)之所有權，移轉登記予原告。
訴訟費用由被告負擔。
原告假執行之聲請駁回。
    事實及理由
一、按訴狀送達後，原告不得將原訴變更或追加他訴，但請求之
    基礎事實同一者，不在此限，民事訴訟法第255條第1項第2
    款定有明文。查原告起訴時，係依證人即兩造之父賴騰晋（
    下逕稱其姓名）與被告間所締結之借名登記利益第三人契約
    ，請求被告應將坐落臺北市○○區○○段0○段000○000○0地號土
    地（下分別稱000地號土地、000之0地號土地，合稱系爭土
    地），權利範圍均各1/8之所有權，及其上臺北市○○區○○段0
    ○段0000○號、門牌號碼臺北市○○區○○街000號3樓建物（原門
    牌號碼：臺北市○○區○○街00號；下稱系爭建物），權利範圍
    1/2之所有權，移轉登記予原告。嗣於本院審理期間，將請
    求權基礎變更依兩造間借名登記契約關係，並追加不當得利
    之法律關係。經核原告起訴及變更追加時所主張之請求權基
    礎，均係以基於系爭土地權利範圍均各1/8、系爭建物權利
    範圍1/2之所有權為借名登記法律關係之標的之基礎事實，
    是揆諸前揭規定，原告所為訴之變更及追加，自應准許。
二、原告主張：賴騰晋於民國71年間買受系爭土地權利範圍均各
    1/4，以及系爭建物權利範圍全部（下合稱系爭房地），並
    將前揭不動產平均贈與予兩造，惟當時原告尚未成年，故賴
    騰晋因而代理原告與被告締結借名登記契約（下稱系爭借名
    登記契約或系爭借名登記法律關係），約定將原告所分得之
    系爭土地權利範圍均各1/8、系爭建物權利範圍1/2之所有權
    ，登記於被告名下，且被告於109年7月13日與賴騰晋之通話
    過程中，亦自承確有上述借名登記之情事。詎料被告竟拒絕
    將上開原告借名登記於被告名下之不動產所有權，移轉登記
    予原告。爰以本件起訴狀繕本之送達作為終止系爭借名登記
    法律關係之意思表示，並擇一依借名登記或不當得利之法律
    關係，請求被告將前揭原告借名登記於被告名下之不動產所
    有權移轉登記予原告等語，並聲明：㈠如主文第1項所示；㈡
    願供擔保，請准宣告假執行。
三、被告則以：系爭房地為被告於71年間委由訴外人即兩造之母
    賴呂勤購買，並先由賴呂勤代為墊付買受系爭房地所支出之
    價金，被告再以按月向賴呂勤給付生活費之方式償還，賴呂
    勤並於101年間向被告表示被告所給付之生活費已足以償還
    前揭賴呂勤所墊付之買賣價金，故原告所稱系爭房地為賴騰
    晋所購買，再由賴騰晋平均贈與予兩造，並非事實；原告提
    出被告與賴騰晋109年7月13日對話之錄音光碟暨譯文，係原
    告以侵害隱私權之方式所取得，並無證據能力，且上開對話
    內容語焉不詳，亦不足以證明系爭借名登記法律關係存在；
    賴騰晋雖於本院言詞辯論期日到庭證稱其曾代理原告與被告
    締結系爭借名登記契約，然賴騰晋先後於公證人前及法院所
    為之證述，內容有重大矛盾歧異之情形，是賴騰晋於本院言
    詞辯論期日所為之證述不足採信；系爭房地之保險費、地價
    稅、房屋稅、水費、天然氣費、電費及賴呂勤之保險費均為
    被告所繳納，足徵系爭房地為被告單獨所有；原告雖主張其
    亦有分擔系爭房地之地價稅，並提出提款明細為證，然該等
    提款明細無法證明原告提款後將現金用於何途，並無法證明
    原告曾繳納系爭房地之地價稅；縱認兩造間針對系爭土地權
    利範圍均各1/8、系爭建物權利範圍1/2之所有權存有借名登
    記法律關係，然原告請求被告將上開不動產所有權移轉登記
    予原告之請求權，亦已罹於消滅時效，被告自得拒絕履行等
    語，資為抗辯，並聲明：㈠原告之訴及假執行之聲請均駁回
    ；㈡如受不利判決，願供擔保請准宣告免為假執行。
四、得心證之理由
㈠、按民事訴訟之目的與刑事訴訟之目的不同，民事訴訟法並未
    如刑事訴訟法對證據能力設有規定，就違法收集之證據，在
    民事訴訟法上究竟有無證據能力，尚乏明文規範，自應權衡
    民事訴訟之目的及上述法理，從發現真實與促進訴訟之必要
    性、違法取得證據所侵害法益之輕重、及防止誘發違法收集
    證據之利益（即預防理論）等加以衡量，非可一概否認其證
    據能力；苟欲否定其證據能力，自須以該違法收集之證據，
    係以限制他人精神或身體自由等侵害人格權之方法、顯著違
    反社會道德之手段、嚴重侵害社會法益或所違背之法規旨在
    保護重大法益或該違背行為之態樣違反公序良俗者，始足當
    之（最高法院104年度台上字第1455號判決意旨參照）。經
    查，原告於本院審理中陳稱：賴騰晋於109年7月13日與被告
    通話時，係使用伊行動電話撥打；伊行動電話每通電話均會
    錄音，事後賴騰晋有同意伊使用該通話之錄音等語（本院卷
    第33頁），足認原告已自承其錄製前揭賴騰晋與被告間之通
    話內容，並未事前徵得賴騰晋之同意。然本院審酌賴騰晋於
    本院審理中既已同意原告將上開通話錄音作為本件之證據資
    料（本院卷第349頁），且賴騰晋與被告於上揭對話中僅針
    對系爭房地之所有權歸屬乙事進行討論，並未涉及情感交流
    等隱私權核心保護領域，是原告錄製前開對話內容之行為，
    尚不足以對於賴騰晋或被告構成人格權之侵害，亦無顯著違
    反社會道德或嚴重侵害社會法益、違背保護重大法益之法規
    或其違背之態樣違反誠信原則或公序良俗、比例原則之情形
    ，應認原告提出賴騰晋與被告109年7月13日對話之錄音光碟
    暨譯文，具有證據能力，合先敘明。
㈡、系爭房地之所有權自71年8月31日起迄今均登記於被告名下之
    事實，為兩造所不爭執（臺灣新北地方法院109年度板司調
    字第279號卷《下稱板司調卷》第11頁、本院110年度士司調字
    第21號卷《下稱士司調卷》第40頁），並有系爭土地土地登記
    第1類謄本（士司調卷第22至24頁）、系爭土地土地登記第2
    類謄本（板司調卷第17至19頁）、系爭建物建物登記第1類
    謄本（士司調卷第26頁）、系爭建物建物登記第2類謄本（
    板司調卷第21頁）、670地號土地71北建字第012640號土地
    所有權狀（板司調卷第33至34頁）、系爭土地101北建字第0
    15029、015030號土地所有權狀（士司調卷第70至72頁）、
    系爭建物71北建字第017197號建築改良物所有權狀（板司調
    卷第35至36頁）、系爭建物101北建字第010908號建物所有
    權狀（士司調卷第74頁）在卷可稽，應堪以認定。
㈢、本件原告主張，賴騰晋購買系爭房地，贈予兩造各1/2，嗣於
    登記之際，代理原告與被告就系爭房地應有部分1/2，成立
    借名登記契約，借用被告之名義登記等語。然為被告否認，
    並辯稱：系爭房地為被告於71年間委由訴外人即兩造之母賴
    呂勤購買，並先由賴呂勤代為墊付買受系爭房地所支出之價
    金，被告再以按月向賴呂勤給付生活費之方式償還，賴呂勤
    並於101年間向被告表示被告所給付之生活費已足以償還前
    揭賴呂勤所墊付之買賣價金云云。經查：
 1、原告主張之前開事實，業據證人賴騰晋於本院審理時證述：
    伊購買系爭房地後，預計將系爭房地之所有權平分由兩造共
    有，惟由於當時被告年紀較大，故先登記於被告名下，待原
    告長大後再將前揭不動產預計分配予原告之部分，移轉登記
    予原告；伊購買系爭房地時，有將上揭預計將系爭房地分配
    予兩造平均共有、但先登記於被告名下之情事告知被告等語
    （本院卷第349至351頁）。　　
 2、原告於本院審理中提出被告不爭執真正之賴騰晋與被告於10
    9年7月13日對話之錄音光碟暨譯文內容記載，賴騰晋問：「
    啊你那間房子，以前是說要給你們兩個共有啦，啊你現在說
    ……說怎樣？」，被告答：「沒啦，那個再說啦，那個當面說
    才說的清楚啦，現在說不清楚啦」，賴騰晋復言：「沒啦，
    想說之前你們，你們稅金也都是兩個共分啦」，被告覆以：
    「但……就我的名字，我的名那個都不能做什麼啊」、「我的
    損失也是有損失的啊，都不能首次購屋啊……」，賴騰晋再表
    示：「……當初我也是說，你比較大，登記你的名字」，被告
    則答：「啊我的名字就是壞處，有壞處就對了，變成我都占
    1個名字在那邊，都不能做什麼」，賴騰晋又稱：「應該2個
    共有啊」、被告則回應：「這樣就不好啊，當初如果不要用
    我的名字，我還可以做什麼、做什麼，我自己還可以買房子
    還什麼的」、「我過去已經損失夠多了」、賴騰晋繼續表達
    ：「……要登記2個共有，2個1人一半」，被告則稱：「沒啦
    ，沒那回事啦，那個名字就已經很久了啊，我們已經損失夠
    多了，沒那種每樣都要1人一半」、「當初那個名字就是這
    樣，做下去……其實沒有、我沒有比較有好處啊」等語（板司
    調卷第39至43頁）。細繹前揭對話內容，賴騰晋與被告通話
    之過程中，賴騰晋持續向被告表示系爭房地之所有權係由兩
    造平均且共有，然被告不僅均未正面、嚴正地駁斥賴騰晋之
    說法，反而不斷地強調系爭房地登記於被告名下，已導致被
    告受有何等損害、系爭房地之所有權若由兩造平均共有並不
    合理等意見，並於對話之過程中，亦主動提及「當初如果不
    要用我的名字」、「當初那個名字就是這樣」等蘊含出借名
    義予他人為不動產登記意思之詞句，足見被告於前揭對話過
    程中已自承系爭房地部分所有權應為原告借名登記於被告名
    下之財產。
 3、系爭土地及賴呂勤所有臺北市○○區○○段000地號土地及000之
    0地號土地(下稱：000地號土地、000之0地號土地)89至90、
    92至103、105至108年間之地價稅如附表一所示，此有臺北
    市稅捐稽徵處大同分處110年5月13日北市稽大同甲字第1104
    002568號函及所附系爭土地89至109年間之地價稅總額稅表
    （本院卷第182至184頁）、系爭土地90、94、101、103、10
    7、108年地價稅繳款書（士司調卷第52至62頁、本院卷第70
    至78、246頁）、772地號土地及772之1地號土地89至90、92
    至103、105至108年間地價稅課稅明細表（本院卷第82至86
    、90至112、116至122頁）存卷可佐，而原告主張用於支付
    前揭土地地價稅之提款款項及相關證明則如附表二所示（證
    據名稱及出處亦如附表2所示）。經核於89至90、92至103、
    105至108年之期間內，在93年至97年、99年至101年以及107
    年至108年等多數年份中，系爭房地、000地號土地及000之0
    地號土地地價稅金額加總數額之平均數，均與原告主張用於
    支付前揭土地地價稅之提款金額相當。復參酌賴騰晋亦證稱
    ：系爭土地之地價稅於伊85年退休前為伊所繳納，伊退休後
    為兩造平均負擔；被告會先告知原告須繳納之地價稅數額，
    嗣原告將應負擔之地價稅金額放置予伊處，再由被告繳納系
    爭土地之地價稅等語（本院所屬民間公證人張加慶詢問筆錄
    第2頁、本院卷第352頁），足認原告主張曾與被告平均分擔
    系爭土地及000、000之0地號土地之地價稅等情，應可採信
    。
 4、本院審酌證人賴騰晋於本院審理時證述之內容，核與證人賴
    騰晋與被告對話過程中，陳述之內容相符，且賴騰晋為兩造
    之父，復無證據足認其有偏袒兩造任何一方之理由或動機等
    情，是其前開證言，應可採信。又依被告與賴騰晋之對話內
    容以觀，被告亦自承有借名登記之事實存在。原告復曾與被
    告一同分擔系爭土地地價稅半數等情。反觀被告前開答辯委
    由兩造之母購買系爭房地等事實，並無法提出證據資料為證
    明(詳如後述㈤)。準此，足認本件原告主張系爭房地為賴騰
    晋所購買而平均贈與予兩造，並由賴騰晋代理原告與被告締
    結系爭借名登記契約，將原告所有之系爭土地權利範圍各1/
    8、系爭建物權利範圍1/2之所有權借名登記於被告名下等情
    ，應屬可採。
㈣、按稱借名登記者，謂當事人約定一方將自己之財產以他方名
    義登記，而仍由自己管理、使用、處分，他方允就該財產為
    出名登記之契約（最高法院110年度台上字第2811號、110 
    年度台上字第1355號判決意旨參照）。又按稱借名登記之成
    立側重於借名者與出名者間之信任關係，其契約性質應與委
    任契約同視；倘其內容不違反強制、禁止規定或公序良俗者
    ，當賦予無名契約之法律上效力，並適用民法委任之相關規
    定（最高法院108年度台上字第2161號、106年度台上字第26
    83號判決意旨參照）。次按當事人之任何一方，得隨時終止
    委任契約；受任人以自己之名義，為委任人取得之權利，應
    移轉於委任人，民法第549條第1項及第541條第2項分別定有
    明文。再按於借名登記法律關係中，借名人必待借名登記關
    係消滅後，始得請求返還借名登記之財產（最高法院108年
    度台上字第2001號、106年度台上字第2416號判決意旨參照
    ）。查系爭土地權利範圍各1/8、系爭建物權利範圍1/2之所
    有權，係原告借用被告之名義登記等情，已如前述。又原告
    復以本件起訴狀向被告為終止借名登記之意思表示，於109
    年11月25日送達被告，足認兩造之借名登記契約，業已終止
    ，此有原告提出之起訴狀（板司調卷第9至13頁）、臺灣新
    北地方法院送達證書（臺灣新北地方法院109年度訴字第312
    7號卷第31頁）在卷可憑。從而，揆諸前揭說明及規定，原
    告依據借名登記法律關係，依民法第541條第1項之規定，請
    求被告將前揭不動產之所有權移轉登記予原告，自屬有據。
    被告雖抗辯，系爭借名登記契約移轉登記請求權於原告成年
    時即73年2月11日起算，原告遲至109年間提起本件訴訟，其
    請求權已罹於時效而消滅云云。惟按借名人須待終止借名登
    記契約後，始得請求出名人返還借名登記之財產，故依民法
    第128條前段規定，其返還請求權之消滅時效期間，應自借
    名登記契約終止時起算（最高法院106年度台上字第262號判
    決意旨參照）。查本件原告係於109年11月25日終止系爭借
    名登記契約，依前開說明，其請求權顯未罹於時效而消滅。
    被告前開所辯，亦無所據。
㈤、被告雖抗辯系爭房地為被告於71年間委由賴呂勤購買，並先
    由賴呂勤代為墊付買受系爭房地所支出之價金，被告再透過
    於76年至83年間每月給予賴呂勤1萬元生活費、84年至101年
    間每月給予賴呂勤2萬元生活費之方式償還賴呂勤前揭為被
    告所代墊之買賣價金云云。然為原告否認，被告於本院審理
    中固提出於66年9月1日至71年4月21日間為賴呂勤所有之臺
    北市○○區○○段0○段0000○號、門牌號碼臺北市○○區○○○路0段0
    00號建物（下稱0000建號建物）之建築物改良登記簿（本院
    卷第48至50頁）、以賴呂勤為被繼承人之遺產稅免稅證明書
    （本院卷第54頁），欲證明賴呂勤於71年間具備充足資力，
    並據此推論系爭房地為被告委託賴呂勤購買，再由賴呂勤先
    行墊付買受系爭房地所支出之價金。惟查，被告提出1154建
    號建物之建築物改良登記簿，至多僅能證明賴呂勤於66年9
    月1日至71年4月21日間享有上開建物之所有權，而具有相當
    資力，並無法進一步證明上揭期間賴呂勤名下財產之運用情
    形，尚難憑此遽認系爭房地為被告委由賴呂勤所購買，並由
    賴呂勤為被告墊付系爭房地之買賣價金。至於以賴呂勤為被
    繼承人之遺產稅免稅證明書，亦僅能證明賴呂勤於109年6月
    8日死亡時之財產狀況，與賴呂勤於71年間之資力狀態並無
    相涉，更遑論執此推論被告於71年間曾委由賴呂勤購買系爭
    房地，並由賴呂勤為被告代墊買受系爭房地所需之價金。又
    被告雖復提出其自身之勞工保險卡（本院卷第56頁），欲證
    明被告自75年起即開始工作，並藉此推論被告於76年至101
    年間均向賴呂勤支付如其前揭抗辯內容所陳之生活費，暨上
    述生活費係被告為償還賴呂勤先前為被告墊付之系爭房地買
    賣價金等節，惟被告之勞工保險卡至多僅能證明被告自76年
    起開始工作，無從進一步推認被告曾向賴呂勤支付其前揭抗
    辯內容所稱之生活費。據此，被告既未能舉出確實之證明方
    法及證據資料，證明系爭房地為被告於71年間委由賴呂勤購
    買等節，則揆諸前揭說明，自難認其前揭抗辯內容為真實。
㈥、被告另抗辯系爭房地之保險費、地價稅、房屋稅、水費、天
    然氣費、電費及賴呂勤之保險費均為被告所繳納，足徵系爭
    房地為被告單獨所有云云。並提出系爭建物住宅、店鋪火災
    還本保險單暨收據（士司調卷第46至50頁）、系爭土地86至
    91、94、101、103、107、108年地價稅繳款書（本院卷第24
    2至246頁、士司調卷第52至62頁）、系爭建物86至89年房屋
    稅繳款書（本院卷第240至242頁）、系爭建物108年3月水費
    繳費憑證（士司調卷第64頁）、系爭建物109年1月天然氣費
    繳費憑證（士司調卷第66頁）、系爭建物109年10月電費繳
    費憑證（士司調卷第68頁）為證。然為原告否認。惟查前開
    書證，僅得證明被告持有前開單據，尚無法據此證明，持有
    前開單據之原因。況系爭房屋於109年兩造之母賴呂勤死亡
    前，為賴呂勤占有使用，於賴呂勤死亡後，即為被告占有使
    用中(本院卷第272頁)。被告既占有系爭房屋，顯亦得輕易
    持有前開憑據。故尚難以被告持有前開單據，即率爾推論前
    開款項係由被告所繳付，遑論以此推論爭房地為其所有。又
    被告雖抗辯其曾繳納賴呂勤之保險費云云，並提出以賴呂勤
    為被保險人之國泰萬代福101終身壽險要保書暨保險費繳納
    證明書（本院卷第248至250頁）、被告之健保費保險對象歷
    史列印資料（本院卷第274頁）為證，然此事實亦無從推論
    系爭房地之所有權係由被告單獨所有。準此，被告抗辯系爭
    房地之保險費、地價稅、房屋稅、水費、天然氣費、電費及
    賴呂勤之保險費均為被告所繳納，足徵系爭房地為被告單獨
    所有云云，委不足採。
五、綜上所述，原告依借名登記法律關係，請求被告將系爭土地
    權利範圍各為1/8、系爭建物權利範圍1/2之所有權移轉登記
    予原告，為有理由，應予准許。又本院既已依借名登記法律
    關係准許原告請求，則其依據不當得利法律關係為請求部分
    ，即毋庸再予論斷，附此敘明。
六、本件原告雖請求宣告假執行，惟本件係命他造為一定之意思
    表示之判決，依強制執行法第130條第1項之規定於判決確定
    ，視為自其確定時，債務人已為意思表示，是不宜為假執行
    之宣告，自應駁回原告假執行之聲請。
七、本件事證已臻明確，兩造其餘攻擊或防禦方法及證據，經本
    院審酌後，核與本件之結論，不生影響，爰不逐一論述，附
    此敘明。
八、訴訟費用負擔之依據：民事訴訟法第78條。
中　　華　　民　　國　　111 　年　　1 　　月　　26　　日
                  民事第一庭　法　官　劉逸成
以上正本係照原本作成。
如對本判決上訴，應於裁判送達後20日內本院提出上訴狀，若委
任律師提起上訴者，應一併繳納上訴審裁判費，否則本院得不命
補正逕行駁回上訴。
中　　華　　民　　國　　111 　年　　1 　　月　　26　　日
                              書記官  康雅婷
附表一：　　　　　　　　　　　　　　　　（單位：新臺幣）
年份 系爭土地之地價稅金額 000、000之0地號土地之地價稅金額 左列地價稅金額合計總額 89 2192元 6702元 8894元 90 2192元 6702元 8894元 92 2192元 6702元 8894元 93 2068元 6321元 8389元 94 2068元 6321元 8389元 95 2068元 6321元 8389元 96 2029元 6201元 8230元 97 2029元 6201元 8230元 98 2029元 6201元 8230元 99 1950元 5962元 7912元 100 1950元 5962元 7912元 101 1950元 5962元 7912元 102 1950元 5962元 7912元 103 1950元 5962元 7912元 105 2392元 7311元 9703元 106 2392元 7311元 9703元 107 2289元 6995元 9284元 108 2289元 6995元 9284元 
附表二：　　　　　　　　　　　　　　　　（單位：新臺幣）
年份 原告提領金額 證據名稱 證據出處 89 2萬元 原告誠泰銀行帳號000000000000號帳戶存摺影本 本院卷第128至129頁 90 1萬5000元 原告誠泰銀行帳號000000000000號帳戶存摺影本 本院卷第128、130頁 92 1萬元 原告板信銀行帳號00000000000000號帳戶存摺影本 本院卷第132至133頁 93 4200元 原告板信銀行帳號00000000000000號帳戶存摺影本 本院卷第132、134頁 94 4200元 原告板信銀行帳號00000000000000號帳戶存摺影本 本院卷第136至137頁 95 4200元 原告板信銀行帳號00000000000000號帳戶存摺影本 本院卷第136、138頁 96 4200元 原告板信銀行帳號00000000000000號帳戶存摺影本 本院卷第140至141頁 97 4100元 原告板信銀行帳號00000000000000號帳戶存摺影本 本院卷第140、142頁 98 2萬元 原告板信銀行帳號00000000000000號帳戶存摺影本 本院卷第140、143頁 99 4000元 原告板信銀行帳號00000000000000號帳戶存摺影本 本院卷第144至145頁 100 4000元 原告板信銀行帳號00000000000000號帳戶存摺影本 本院卷第144、146頁 101 4000元 原告板信銀行帳號00000000000000號帳戶存摺影本 本院卷第144、147頁 102 1萬1000元 原告板信銀行帳號00000000000000號帳戶存摺影本 本院卷第148至149頁 103 1萬5000元 原告板信銀行帳號00000000000000號帳戶存摺影本 本院卷第148、150頁 105 1萬5100元 原告板信銀行帳號00000000000000號帳戶存摺影本 本院卷第152至153頁 106 1萬5400元 原告板信銀行帳號00000000000000號帳戶存摺影本 本院卷第152、154頁 107 4700元 原告國泰世華銀行帳號000000000000號帳戶存摺影本 板司調卷第29至31頁、本院卷第156至157頁 108 4700元 原告中華郵政帳號00000000000000號帳戶存摺影本 板司調卷第25至27頁、本院卷第158至159頁